臺灣臺南地方法院民事判決　　九十三年度簡上字第一三二號
　　上　訴　人　丁○○
　　訴訟代理人　乙○○
　　被上訴人　　元大京華證券股份有限公司台南長榮分公司
　　法定代理人　丙○○
　　訴訟代理人　甲○○
右當事人間請求清償債務事件，上訴人對於中華民國九十三年九月二十九日本院
台南簡易庭九十三年度南簡字第一一五三號第一審簡易判決提起上訴，本院（言
詞辯論終結日期：民國九十三年十二月二十八日）判決如左：
    主  文
上訴駁回。
第二審訴訟費用由上訴人負擔。
    事  實
甲、上訴人方面：
一、聲明：求為判決：(一)原判決廢棄。(二)被上訴人應將帳號七０三九─四號帳戶，經
    交付與台灣證券集中保管股份有限公司保管之陳東賢所有股票，用以清償上訴人
    。
二、陳述：與原審提出相同。
乙、被上訴人方面：
一、聲明：求為判決：駁回上訴。
二、陳述：與原審提出相同。
    理  由
一、按強制執行法第一百十九條第一項規定「第三人不承認債務人之債權或其他財產
    權之存在，或於數額有爭議或有其他得對抗債務人請求之事由時，應於接受執行
    法院命令後十日內，提出書狀，向執行法院聲明異議。」；同法第一百二十條第
    一、二項並規定「第三人依前條第一項規定聲明異議者，執行法院應通知債權人
    。債權人對於第三人之聲明異議認為不實時，得於收受前項通知後十日內向管轄
    法院提起訴訟，並應向執行法院為起訴之證明及將訴訟告知債務人。」，其立法
    意旨乃係因第三人是否對債務人負有債務，乃實體之問題，而執行法院對於第三
    人之聲明是否真實，並無實體調查認定之權，對此爭執，自應由債務人循訴訟程
    序予以解決。故第三人對於執行法院核發之扣押命令聲明異議，執行債權人對於
    第三人之聲明異議認為不實者，即得由債權人提起確認債權或其他財產權存在之
    訴，或逕依實體法之規定代位執行債務人起訴，以資解決。本件上訴人既聲明求
    為判決：被上訴人應將帳號七０三九─四號帳戶，經交付與台灣證券集中保管股
    份有限公司保管之陳東賢所有股票，用以清償上訴人，自屬前述代位訴訟之性質
    ，且依上訴人之聲明並非僅在求為確認執行債務人陳東賢與被上訴人間股票保管
    債權之存否，而係逕行請求被上訴人應將所保管之執行債務人陳東賢之股票用以
    清償上訴人，其屬給付訴訟之型態。上訴人謂其係依民事訴訟法第二百四十七條
    第一項，提起本訴云云，應屬誤會，合先敘明。
二、復按，民法第二百四十二條規定「債務人怠於行使其權利時，債權人因保全債權
    ，得以自己之名義，行使其權利。但專屬於債務人本身者，不在此限。」，此即
    債權人之代位權。本件上訴人對於債務人陳東賢有本金達三百萬元之本票債權，
    曾經聲請強制執行，惟因債務人陳東賢無財產可供執行，致未能執行，有台灣高
    雄地方法院核發之八十七年度執字第八五號債權憑證附於本院九十三年度執字第
    一二六八二號強制執行案卷可憑，被上訴人對此並無爭執，故上訴人確係陳東賢
    之債權人，且陳東賢已遲延履行債務之事實，應可認定。則上訴人代位陳東賢提
    起本件訴訟，於當事人適格之要件，尚無欠缺，然被上訴人既否認債務人陳東賢
    在該公司所開設之「七０三九─四」號帳戶內尚存有任何股票，亦即不負返還股
    票之債務，則本件首應釐清者，厥為債務人陳東賢在被上訴人處開設之「七０三
    九─四」號證券劃撥帳戶內究竟有無寄存股票。經查：
（一）本件既涉債務人陳東賢於被上訴人處開設之有價證券劃撥帳戶，就該劃撥帳戶
      制度即有先予說明之必要。按我國目前所採之集中保管帳簿劃撥制度，係採「
      兩階段式法律架構，即先由有價證券所有人（投資人）將有價證券寄存於其開
      戶之證券商，成立民法上之寄託契約。再由證券商以自己之名義在證券集中保
      管事業（目前我國僅有集保公司一家）開設保管劃撥帳戶，成為證券集中保管
      事業之「參加人」，而將其客戶即有價證券所有人寄存之有價證券，寄存於該
      證券商在證券集中保管事業之參加人帳戶中。換言之，有價證券所有人並未與
      證券集中保管事業有直接契約關係。證券集中保管事業就有價證券所有人透過
      證券商寄存之有價證券，以「混合保管」之方式保管，有價證券所有人則按其
      送存之種類數量「分別共有」（參照證券交易法第四十三條第四項）。就保管
      於證券集中保管事業之有價證券，其買賣之交割（在公開市場上買賣成交後之
      款、券交付，即買賣契約履行行為，在證券交易法上稱為「交割」），即得以
      帳簿劃撥方式為之（參照證券交易法第四十三條第二項）。此所謂「帳簿」係
      指證券集中保管事業所設置之參加人帳簿。在各參加人帳戶下，設有參加人自
      有帳、客戶所有帳等分項，證券集中保管事業所混合保管之有價證券，其權利
      歸屬即以參加人帳簿之記載認定之。在此制度下，在公開市場上交易之有價證
      券之移動，透過參加人帳簿記載之變更，即所謂「帳簿劃撥」方式，就可完成
      。如前所述，集保制度首階段為投資人與參加人（證券商）訂約，由參加人設
      置客戶帳簿，集保公司僅提供其客戶帳之電腦處理服務，依規定客戶帳簿仍由
      參加人負責管理；第二階段為集保公司與參加人訂約，由集保公司設置參加人
      帳簿，有關客戶之股票資料，因事涉客戶帳務，非屬集保公司掌理之範圍，應
      逕向受託買賣之證券商查詢。
（二）依本院八十九年度執字第二七二三六號執行卷內，太平洋電線電纜股份有限公
      司九十年一月三十一日太股稅字第００８號函附之該公司「股東名簿分戶卡」
      所載，該公司股東即債務人陳東賢於八十九年五月四日賣出二百三十七股之股
      票後，所餘股數為零，其備註欄雖記載：「本分戶卡資料不含集保股數」，然
      依此記載尚難遽認陳東賢於集保公司必定仍有該公司之股票送存集保公司，蓋
      太平洋電線電纜股份有限公司既非從事上市、上櫃有價證券買賣之證券商，並
      非集保公司之參加人，債務人陳東賢亦非太電公司之客戶，太電公司自無任何
      陳東賢所有有價證券之帳簿可憑，故該公司於上揭「股東名簿分戶卡」備註欄
      有關「本分戶卡資料不含集保股數」之記載，要不足以資為認定債務人陳東賢
      於被上訴人處仍有太平洋電線電纜股份有限公司之股票寄存，並轉存於集保公
      司之依據。上訴人執此率謂「一證有所保留，一證交易活絡」云云，意指被上
      訴人仍有太電公司之股票寄存，顯屬無據。
（三）本院八十九年十二月二十四日八十九年南院鵬執方字第二七二三六號執行命令
      旨在扣押債務人陳東賢所有在第三人元大證券台南長榮分公司處保管之股票，
      並以括弧註明「（集中交付台灣證券集中保管股份有限公司）」。與之相較，
      本院九十三年四月十四日南院慶九十三年執南字第一二六八二號對於本件被上
      訴人之執行命令（扣押命令），固未有上開特別之註記，然揆諸前揭有關我國
      集保劃撥制度之說明，本院九十三年四月十四日南院慶九十三年執南字第一二
      六八二號扣押命令之扣押範圍，自包含債務人陳東賢寄存於被上訴人處，經被
      上訴人轉存於集保公司之任何股票，乃上訴人徒執上開執行命令文句形式上之
      差異，指摘被上訴人異議不實，亦非有據。
（四）依證券交易法第四十三條第二項規定訂定之「有價證券集中保管帳簿劃撥作業
      辦法」第九條、第十條分別規定「客戶於參加人開戶將有價證券以參加人名義
      送轉存保管事業集中保管，就該有價證券之帳簿劃撥及領回，均應經由同一帳
      戶辦理。」、「參加人接受客戶開戶將有價證券以參加人名義送存保管事業集
      中保管，應設置客戶帳簿，載明左列事項：一客戶姓名或名稱、身分證統一編
      號或營利事業或扣繳單位統一編號及住所或居所。二有價證券之種類、數量及
      發行人名稱。三有價證券數量之增減及其事由。四有價證券為信託財產者，應
      為必要之記載。五其他必要事項。」。本件被上訴人抗辯稱：債務人陳東賢於
      八十六年十一月二十五日即在京華證券股份有限公司處開設證券劃撥帳戶，嗣
      京華證券股份有限公司與元大證券股份有限公司合併成為元大京華公司，然自
      上訴人取得台灣台北地方法院九十二年度裁全字第七二三三號假扣押裁定至九
      十三年九月二日止，其除於八十九年七月五日賣出日馳（代號1526）一千股外
      ，並無任何交易紀錄等情，業據提出與其所述相符之陳東賢開戶資料、櫃檯買
      賣確認及同意書、客戶開設有價證券集中保管帳戶申請書、授權書、同意書及
      客戶交易明細表為證，揆諸上開「有價證券集中保管帳簿劃撥作業辦法」之相
      關規定，難認有何不實之情事，乃上訴人猶空言否認被上訴人之抗辯，並主張
      債務人陳東賢在八十六年十一月二十五日至八十九年七月五日間有股票交易云
      云，非僅未舉證以實其說，且其主張並無涉於債務人陳東賢目前（即本院二審
      言詞辯論終結前）在被上訴人公司所開設之「七０三九─四」號證券劃撥帳戶
      內究竟有無寄存股票之爭點，則上訴人之主張顯無可取，無待贅言。
三、依據前述，本件上訴人未能舉證證明債務人陳東賢目前在被上訴人所開設之「七
    ０三九─四」號證券劃撥帳戶內確有寄存股票，則上訴人之債務人陳東賢對於被
    上訴人即無任何寄存股票之債權可資行使。從而，上訴人請求被上訴人應將帳號
    七０三九─四號帳戶，經交付與台灣證券集中保管股份有限公司保管之陳東賢所
    有股票，用以清償上訴人，即無理由。從而，上訴人主張本於強制執行法第一百
    二十條規定代位陳東賢提起本訴，並無理由，不應准許。原審為上訴人敗訴之判
    決，及駁回其假執行之聲請，並無不合。上訴意旨指摘原判決不當，求予廢棄改
    判，為無理由，應予駁回。
四、結論：本件上訴為無理由，依民事訴訟法第四百三十六條之一第三項、第四百四
    十九條第一項、第七十八條，判決如主文。
中　　　華　　　民　　　國　　九十四　　年　　一　　　月　　　十一　　　日
                              臺灣臺南地方法院民事第一庭
~B審判長法官　李文賢
~B　　　法官　吳坤芳
~B　　　法官　蔡雅惠
右正本證明與原本無異。
◎本判決不得上訴。
◎如對本判決所涉及之法律見解具原則上之重要性者，得於本判決送達後二十日內向
  本院提出上訴狀，同時表明上訴理由，並應選任律師為訴訟代理人
中　　　華　　　民　　　國　　九十四　　年　　一　　　月　　　十二　　　日
~B法院書記官　黃富煜
